臺灣宜蘭地方法院民事裁定
110年度消債更字第21號
聲  請  人 
即  債務人  簡靖    

相  對  人 
即  債權人  花旗(臺灣)商業銀行股份有限公司


法定代理人  莫兆鴻  


相  對  人 
即  債權人  永豐商業銀行股份有限公司

法定代理人  陳嘉賢  
代  理  人  呂亮毅  
相  對  人 
即  債權人  凱基商業銀行股份有限公司


法定代理人  魏寶生  


相  對  人 
即  債權人  中國信託商業銀行股份有限公司 


法定代理人  利明献  


相  對  人 
即  債權人  華南商業銀行股份有限公司

法定代理人  張雲鵬  
相  對  人 
即  債權人  第一商業銀行股份有限公司 

法定代理人  邱月琴  
代  理  人  黃耀德  
相  對  人 
即  債權人  臺灣金聯資產管理股份有限公司 


法定代理人  施俊吉  


相  對  人 
即  債權人  富邦資產管理股份有限公司 

法定代理人  洪主民  


相  對  人 
即  債權人  藍品喬  
            藍陳菊英
上列聲請人因消費者債務清理事件聲請更生，本院裁定如下：
    主  文
聲請駁回。
聲請費用由聲請人負擔。
    理  由
一、按債務人不能清償債務或有不能清償之虞者，得依本條例所
    定更生或清算程序，清理其債務，消費者債務清理條例（下
    稱：「消債條例」）第3條定有明文。然所謂「不能清償債
    務」，係指債務人欠缺清償能力，對於已屆清償期，且已受
    請求之債務之全部或主要部分，客觀上可預見其為一般且繼
    續的不能清償之財產狀態之謂。又清償能力係由財產、信用
    、勞力三者構成，若有足夠財產、良好之信用、優良之技術
    或持續不斷之勞力，均屬有清償債務之可能，而消債條例所
    規定之更生制度，實質上即為破產法上破產之特別程序，其
    目的在於使債權人獲得公平之受償，避免債務人遭受多數債
    權人個別對其強制執行，而無法重建經濟，以使債務人得有
    更生之機會，防止社會經濟發生混亂。故債務人欲以消債條
    例調整其所負義務，自應本於誠信原則之本旨，僅在其不能
    清償債務或有不能清償之虞而使其陷於經濟上之困境時，始
    得准許之，以避免藉此善意立法而惡意圖謀減免債務，致使
    社會陷於道德危險。次按聲請更生或清算不合程式或不備其
    他要件者，法院應以裁定駁回之，但其情形可以補正者，法
    院應定期間先命補正；債務人經法院通知，無正當理由而不
    到場，或到場而故意不為真實之陳述，或無正當理由拒絕提
    出關係文件或為財產變動狀況之報告，應駁回更生之聲請，
    消債條例第8條、第46條第3款分別定有明文。法院雖依消債
    條例第10條之規定，有依職權調查必要之事實及證據之責，
    然基於債務人對自身財務、信用、工作之狀況，本應知之甚
    稔之理，依消債條例第44條、第82條及上開條文意旨，苟債
    務人怠於配合法院調查，或有不實陳述之情形，法院亦得駁
    回債務人之聲請，顯見消債條例藉由課予債務人協力義務之
    方式，以示其確有債務清理之誠意。
二、本件聲請意旨略以：聲請人前因有不能清償債務之情事，而
    於民國（下同）109年1月間向債權銀行甲○（臺灣）商業銀
    行股份有限公司（下稱：「甲○銀行」）申請前置協商，甲○
    銀行開出條件為週年利率百分之3、月付新臺幣（下同）3,8
    28元，分期還款期數180期，因目前積欠債務總額為400萬元
    ，故就債務清償方案之履行條件未能合致而不成立。又聲請
    人每月收入扣除每月必要生活費後，聲請人實無能力償還目
    前所負債務，而有不能清償之情事，且聲請人無擔保或無優
    先權之債務總額未逾1,200萬元，復未經法院裁定開始清算
    程序或宣告破產，爰聲請准予更生等語。
三、經查：
（一）聲請人以其有不能清償債務情事，向甲○銀行聲請前置協
      商，因雙方就還款條件無法達成協議，於109年3月10日前
      置協商不成立等情，業據提出前置協商不成立通知書影本
      為證（見本案卷一第59頁），復經本院於110年10月20日
      函文甲○銀行（見本案卷一第109頁），並經甲○銀行於110
      年11月2日民事陳報狀在卷（見本案卷一第179頁），自堪
      信為真實。故聲請人已踐行向最大債權金融機構請求協商
      債務清償方案之程序，始向本院提出更生之聲請，於程序
      上即無不合之處。是以，本院自應綜合聲請人目前全部收
      支及財產狀況，評估其是否已達不能維持符合人性尊嚴之
      最低生活條件，而有「不能清償債務或有不能清償之虞」
      之情形。
（二）依聲請人提出之債權人清冊所載，其負債務總金額為5,00
      2,298元（見本案卷一第27至33頁）。然經本院於110年10
      月20日向各該債權人查詢關於聲請人目前積欠債務總額結
      果，包含本金、利息、違約金在內之無擔保或無優先權債
      務總額為6,638,537元（甲○銀行427,854元、永豐商業銀
      行股份有限公司278,993元、凱基商業銀行股份有限公司6
      35,524元、中國信託商業銀行股份有限公司495,261元、
      華南商業銀行股份有限公司未陳報，以聲請人陳報債權額
      1,195,000元、第一商業銀行股份有限公司陳報無債權、
      臺灣金聯資產管理股份有限公司873,961元、富邦資產管
      理股份有限公司310,874元、丙○○未陳報，以聲請人陳報6
      61,055元、丁○○○1,760,015元）（見本案卷一第131、145
      、161、183、185、199、209、399頁），雖與聲請人提出
      清冊所載之債權金額有所出入，惟其總額仍未逾1,200萬
      元。從而，聲請人無擔保或無優先權之債務總額既未逾1,
      200萬元，則其向本院聲請更生，於法尚無不合。
（三）聲請人收入方面：
　 1、聲請人主張其目前於新北市私立辭修高中（下稱：「辭修
      高中」）擔任宿舍輔導老師，每月薪資為44,297元（見本
      案卷一第227、301頁，本案卷二第85頁），雖提出薪資轉
      帳帳戶存摺、員工薪資條（見本案卷一第71至83頁、第23
      7至245頁、第315至329頁），惟依聲請人提出108、109年
      度綜合所得稅各類所得資料清單所示（見本案卷一第41、
      43頁），平均每月收入為52,020元【計算式：（558,160＋
      690,308）÷2÷12＝52,020，元以下4捨5入】，顯然不符，
      且有短報之虞。
　 2、經本院於111年4月12日函文聲請人應詳列所主張每月收入
      44,297元計算式（是否含宵夜津貼、工作津貼、補助、加
      班費、年終獎金、考核獎金等）（見本案卷二第37頁），
      聲請人於111年4月21日到院之民事陳報（四）狀略以：陳
      報人主張薪資平均為44,297元，係參考證一（見本案卷一
      第237至245頁）以110年1至10月每月薪資之平均計算得出
      ，已含宵夜津貼、工作津貼等，又陳報人之年終獎金為不
      固定數額，係以陳報人考績為核發基準，且近年招生數下
      降，陳報人任職之學校獎金核發辦法一直修訂，陳報人無
      法預估年終將金之數額，因此目前方才以每月之月薪平均
      額做主張等語（見本案卷二第85頁）。
　 3、聲請人於本案卷二第85頁所列計算式，雖將員工薪資條所
      載「實發金額」加「補扣薪資」，合計後除以10個月作為
      平均月薪計算，惟觀諸聲請人所提出玉山銀行薪資轉帳帳
      戶中（見本案卷一第63至83頁、第317至329頁），辭修高
      中每月15日所匯入項目「薪資」即每月員工薪資條所載「
      實發金額」，故除匯入「薪資」外，尚有「考核獎金」、
      「年終獎金」、「宵夜津貼」、「會考工作津貼」、「巡
      堂津貼」等項目匯入，故聲請人稱每月收入已含宵夜津貼
      、工作津貼等語（見本案卷二第85頁），顯然有不實陳述
      或故意隱匿收入之情形。
　 4、再依辭修高中函覆本院而於111年3月21日列印之聲請人10
      8年8月起至111年4月員工薪資條（見本案案卷二第106至1
      22頁），其中聲請人自111年1月起本薪已調整，較原先每
      月增加855元（111年1-2月為1,710元，見本案卷二第122
      頁辭修高中111年1-2月薪資調整差額員工薪資條），而聲
      請人嗣後於111年4月21日到院之民事陳報（四）狀，亦未
      提出「更正後之財產及收入狀況說明書」，顯然有故意隱
      匿其收入之情形。
 　5、本件暫以依聲請人提出108、109年度綜合所得稅各類所得
      資料清單（見本案卷一第41、43頁），計算聲請人每月平
      均收入52,020元【計算式：（558,160＋690,308）÷2÷12＝5
      2,020，元以下4捨5入】。
（四）聲請人支出方面：
　 1、聲請人陳稱其每月必要生活支出包括膳食費6,000元、油
      資費3,220元、手機費1,500元、生活雜支2,000元、房租
      費6,000元、扶養費16,000元，合計共34,720元（見本案
      卷一第25、227、229、301頁），並提出建物及土地登記
      謄本、房屋租賃契約書、車資收據、電信費用收據、生活
      雜支費用收據、乙○○戶籍謄本、乙○○台新銀行存摺、乙○○
      108、109年度綜合所得稅各類所得資料清單、乙○○全國財
      產稅總歸戶財產查詢清單、乙○○三峽區農會存摺等件為證
      （見本案卷一第247至299頁）。
　 2、惟聲請人既欲以更生程序清理其債務，當盡力清償，而非
      維持過去之慣常生活，故不得由聲請人任意主張其基本生
      活費用之數額，而欲藉更生之程序逃避及減免應清償之債
      務。觀諸聲請人所提房屋租賃契約書所承租址為「宜蘭縣
      宜蘭市」（下稱：「宜蘭市租屋處」，見本案卷一第255
      至263頁），惟聲請人自109年8月1日起任職辭修高中學務
      處宿舍輔導老師，其上班時間為2030時至隔日0800時，因
      職務關係其上班地點為學校男學生宿舍；並承租學校單身
      教職員工宿舍，係用於非上班時間休憩，除暑假期間（7
      、8月）外，餘每月需支付宿舍管理費1,000元，並於每學
      期結束後結算扣繳（5,000元/學期），此有辭修高中於11
      1年2月18日、111年4月25日函覆附卷可證（見本案卷一第
      427頁、本案卷二第102頁），故聲請人既有承租辭修高中
      單身宿舍可居住，自無須再承租宜蘭市租屋處，則其主張
      承租宜蘭市租屋處費用6,000元（見本案卷一第25、227頁
      ），即難認為必要支出，而僅請求所承租辭修高中單身宿
      舍每月833元【計算式：（2×5,000/學期）÷12，元以下4
      捨5入】。
　 3、聲請人主張每月需扶養長子乙○○16,000元等語（見本案卷
      一第25頁），然聲請人自承：乙○○就讀中正國防幹部預備
      學校（下稱：「中正預校」），每月領有薪資5,838元等
      語（見本案卷一第229頁），而乙○○雖尚未成年（見本案
      卷一第39頁），但因其就讀其學雜費、住宿費、服裝費、
      主副食及全民健康保險補助費均由公費支付，且每月領有
      津貼7,110元，此有中正預校111年4月16日函覆附卷可參
      （見本案卷二第83頁），則乙○○平常住宿及三餐均由學校
      提供且每月並領有固定且相當金額之薪餉，而認無受聲請
      人扶養必要。
   4、因此，姑先無論聲請人主張之手機費1,500元，較一般「
      上網吃到飽」費率高出甚多，聲請人每月必要支出至多應
      為13,553元（計算式：膳食費6,000元＋油資費3,220元＋手
      機費1,500元＋生活雜支2,000元＋宿舍費833元，合計共13,
      553元）。
（五）綜上，聲請人每月所得收入為52,020元，扣除其必要支出
      13,553元後，所剩之餘額為38,467元（計算式：52,020－1
      3,553＝38,467），顯足以負擔上開最大債權銀行甲○銀行
      提出以債權金額分180期，週年利率百分之3，每期清償3,
      828元之還款條件（見本案卷一第179頁），是聲請人倘願
      繼續勤勉工作、撙節支出，當可逐月清償其所積欠之債務
      ，客觀上並無使聲請人陷於無法重建更生困境之具體危險
      ，難認聲請人有不能清償債務或不能清償之虞之情形。
四、綜上所述，依本件聲請人之收支及財產狀況，衡酌所積欠之
    債務數額觀之，並無不能清償債務或有不能清償之虞之情事
    存在，其更生之聲請與消債條例第3條所定要件不合，復經
    本院上開之調查，聲請人於聲請更生時，顯然隱匿名下財產
    ，到場後仍故意不為真實之陳述，且無正當理由拒絕提出關
    係文件或為財產變動狀況之報告，而由本院依職權函詢後，
    始查得實情，堪認聲請人亦有消債條例第46條第3款所定之
    情事，且聲請人就其收入狀況，亦顯未配合法院而為協力行
    為，足認其欠缺清理債務之誠意，且無聲請更生之真意，自
    無加以保護之必要，依首揭法條說明，本件自應駁回其更生
    之聲請，爰裁定如主文。　
中　　華　　民　　國　　111 　年　　5 　　月　　24　　日
                  民事庭  法  官   伍偉華
以上正本係照原本作成。
如對本裁定抗告須於裁定送達後10日內向本院提出抗告狀，並繳
納抗告費新臺幣1,000元。
中　　華　　民　　國　　111 　年　　5 　　月　　24　　日
                           書記官  邱信璋